臺灣高等法院民事判決　　　　　　　　　 95年度上字第892號
上　訴　人　丁○○
　　　　　　丙○○
　　　　　　己○○
共　　　同
訴訟代理人　詹文凱律師
被 上 訴人　戊○○
　　　　　　甲○○
　　　　　　乙○○
共　　　同
訴訟代理人　薛博允律師
上列當事人間請求不動產所有權移轉登記事件，上訴人對於中華
民國95年9月18日臺灣臺北地方法院95年度訴字第5213號第一審
判決提起上訴，本院於96年8月21日言詞辯論終結，判決如下：
    主  文
上訴駁回。
第二審訴訟費用由上訴人負擔。
    事實及理由
一、被上訴人主張：被上訴人之被繼承人陳增喜【四房，於民國
    （下同）60年11月7 日死亡】依鬮分合約字，應分得先祖陳
    生才遺產即坐落台北市○○○段187 番地號土地1分6厘5毛、
    及189番地號土地3分8厘2毛（189 番地號，重測後為松山區
    ○○段1小段236地號，下稱分割前之236 地號土地）。嗣全
    體繼承人為遺產管理之便，於80年8 月25日簽訂遺產分割協
    議書，協議辦理繼承登記之方式，同時並由陳水木（二房）
    、陳朝奎（三房）、陳永錄（長房大孫）書立承諾書予陳增
    喜，承諾：「本人名義登記之台北市○○區○○段1小段236
    地號土地（即分割前之236地號土地）一筆持分部分，雖係
    登記本人名義，惟其所有權確確實屬於陳增喜所有無誤，嗣
    後陳增喜子女如欲處分前開不動產，本人絕無任何異議，同
    時本人同意提供所需之任何證件」。嗣前揭分割前之236地
    號土地於84年8月21日，逕為分割成同地段236及236之1地號
    ，面積依次為782、1695平方公尺，上訴人之應有部分各為
    24分之1。89年11月24日上訴人書立同意書，同意將236及23
    6之1地號「2筆土地，回復所有權登記為戊○○、甲○○、
    乙○○等3人（即被上訴人）所有，每人持分各72分之1」。
    嗣236之1地號土地，復於92年1月23日再逕為分割，增加236
    之2地號，面積依序為1195（236之1地號）、及500（236之2
    地號）平方公尺。上訴人於95年2月間雖將土地所有權狀6份
    及印鑑證明3份交付與被上訴人，惟竟不願協同用印辦理土
    地所有權移轉登記，為此爰依上開之同意書之規定，求為命
    上訴人應將坐落台北市○○區○○段1小段236地號、土地面
    積782平方公尺及同地段236之1地號、土地面積1195平方公
    尺，二筆土地所有權應有部分各24分之1，移轉登記與上訴
    人所有，應有部分各72分之1。並應協同被上訴人辦理前項
    所有權移轉登記之一切手續之判決（原審為被上訴人勝訴之
    判決。上訴人聲明不服）。答辯聲明：上訴駁回。
二、上訴人則以：(一)上訴人於89年11月24日簽立同意書，至本件
    訴訟中，始發現係被詐欺所為，爰依法撤銷該同意書之意思
    表示，是該同意書既經撤銷，被上訴人自不得依同意書之約
    定，請求上訴人移轉系爭土地之應有部分。(二)系爭「鬮分合
    約字」上無書立日期及書立人簽署，其內所載之土地亦非陳
    生才生前所有土地之全部，且陳生才於生前即52年10月7日
    已將系爭236地號土地贈與上訴人之父陳火木，系爭236地號
    土地並非陳生才之遺產，不應列入遺產分配之範圍，該「鬮
    分合約字」仍將系爭土地列入遺產，與事實不符；又80年8
    月25日陳生才各房子孫共同書立之「遺產分割協議書」中，
    所列之陳生才遺產，亦未包含系爭236 地號土地，當時各房
    均無異議，足證236 地號土地不在陳生才遺產範圍內，自無
    分配問題，亦可證「鬮分合約字」並非真實；再從「遺產分
    割協議書」內容可知所約定之187（現216）、170（現223）
    、190（現127）地號，其分配方示與「鬮分合約字」所記載
    均不相同，各房子孫均無異議，可見各房子孫於協議時不知
    「鬮分合約字」存在。且依協議書，被上訴人之父親陳增喜
    分得最大筆之170（現223）地號土地持分1287/10000，約10
    71平方公尺，與「鬮分合約字」上記載陳增喜不能分得該地
    號土地，應由陳水木、陳朝奎2人平分不同。被上訴人如主
    張「鬮分合約字」為真實，何以170地號土地未依「鬮分合
    約字」之分配方式，而被上訴人又未出具同意書將該地號土
    地持分返還？又如「鬮分合約字」為真實，上訴人有義務依
    該文書及所簽之同意書，將系爭236地號土地持分移轉於被
    上訴人，被上訴人亦有義務將其所有170地號土地持分共128
    7/10000返還各共同繼承人，並將其中1226/10000移轉登記
    予上訴人名下，該分配具於同一份文書中，同時發生互為移
    轉之義務，並互為對等，是上訴人得主張被上訴人有同時將
    170（現223）地號土地持分履行之義務，於未同時履行前，
    上訴人得拒絕給付。惟因該地號土地業於81年10月15日遭台
    北市政府徵收，被上訴人等已無法返還土地持分，應將所取
    得之土地補償金返還上訴人，即被上訴人各應給付上訴人每
    人1,166,237元【9,800（81年度公告現值）×1.4×8320（
    土地面積）×1226/10000（應移轉土地持分）÷3（被上訴
    人人數）÷4(上訴人及共同繼承人人數)＝1,166,236.58元
    】等語，資為抗辯。並於本院上訴聲明：(一)原判決廢棄。(二)
    被上訴人在第一審之訴駁回。
三、兩造不爭執事項（見本院卷115頁反面）：
  (一)被上訴人之被繼承人陳增喜（60年11月7日死亡）依「鬮分
    合約字」，應得先祖陳生才遺產即坐落台北市○○○段187
    番地土地1分6厘5毛、189番地土地3分8厘2毛，台北市○○
    ○段189番地土地（後改編為松山區○○段○段236地號土地
    ） 。
  (二)嗣陳生才之全體繼承人於80年8月25日商定遺產分割協議書
    ，就先祖遺產管理方便而為登記，同時由陳水木、陳朝奎、
    陳永錄3房承諾：「台北市○○區○○段1小段236地號土地
    一筆，持分部分雖係登記本人名義，惟其所有權確係屬於陳
    增喜所有無誤，嗣陳增喜子女如欲處分前開不動產，本人絕
    無任何異議，同時本人同意提供所需之任何證件。」
  (三)前揭236地號土地於84年8月21日，分割成236 及236之1地號
    ，又於92年1月23日，自236之1地號分割出236之2地號，236
    、236之1、236之2地號土地，面積依次為782、1195、500平
    方公尺。
  (四)上訴人就上開3筆土地所有權之應有部分各為24分之1，上訴
    人於89年11月24日書立同意書，同意將上述236及236之1地
    號「2筆土地，回復所有權登記為戊○○、甲○○、乙○○
    等3人所有，每人持分各72分之1」等情，有鬮分合約字、遺
    產分割協議書、承諾書、台北市土地登記第二類謄本、印證
    證明及同意書等件為證（見原審1卷6－21、35頁）。
四、本件依民事訴訟法第463條準用第270條之1第1項第3款規定
    協議簡化爭點，兩造同意簡化爭點如下（見本院116頁）：
  (一)「鬮分合約字」是否真正？
  (二)上訴人是否係遭詐欺而為同意書之意思表示？得否以詐欺為
    由撤銷該同意書之意思表示？
  (三)上訴人主張同時履行抗辯，有無理由？
五、就上開爭點分述如下：
  (一)「鬮分合約字」是否真正？
    (1)兩造共同祖先陳生才之繼承人共有四房，被上訴人之被繼
      承人陳增喜係第四房子孫，上訴人及訴外人陳義城之被繼
      承人陳水木則為陳生才之第二房子孫，陳生才之其餘繼承
      人尚有長房大孫陳永錄、第三房子孫陳朝奎等情，為上訴
      人於另案原法院95年度訴字第11415號給付補償費事件（
      即被上訴人請求上訴人給付上開236之2地號土地補償費事
      件，業經原法院判決被上訴人勝訴，下稱補償費事件）所
      不爭執，並有該判決影本在卷可按（見本院卷120－132頁
      ）。
    (2)被上訴人依上開陳水木（二房）、陳朝奎（三房）、陳永
      錄（長房大孫）書立承諾書之約定，訴請陳朝奎、陳永錄
      及陳水木之繼承人之一陳義城（即上訴人之兄弟），應將
      分割後之236、236之1地號土地應有部分移轉登記與被上
      訴人所有，業經原法院90年度重訴字第2728號、本院92年
      度重上字第200號、最高法院94年度台上字第1952號（下
      稱前土地所有權移轉登記事件）判決被上訴人勝訴確定，
      復經辦妥登記在案，有上開判決及確定證明書影本、土地
      登記簿謄本附卷可憑（見原審1卷22－31、9－18頁，本院
      卷96－107頁）。
    (3)「鬮分合約字」上蓋有陳永錄、陳水木、陳朝奎及陳增喜
      4人之印文，為上訴人於前開補償費事件中所不爭執（見
      本院卷126頁，95年度訴字第11415號判決不爭執事項(二)所
      載），另訴外人陳朝奎、陳永錄及陳義城於前土地所有權
      移轉登記事件中，對「鬮分合約字」之真正，亦不爭執，
      有上開判決可憑，堪認該「鬮分合約字」為真正。
    (4)上訴人雖辯稱：系爭「鬮分合約字」上無書立日期及書立
      人簽署，其內所載之土地亦非陳生才生前所有土地之全部
      ，且236地號土地，陳生才於生前已贈與上訴人之父陳火
      木，該「鬮分合約字」仍將之列入遺產，嗣陳生才之孫於
      80年8月25日共同書立之「遺產分割協議書」，亦未將236
      地號土地列入，可證「鬮分合約字」並非真實云云。查，
      立約日期非契約之成立要件，「鬮分合約字」上雖無立約
      日期之記載，然不能因此即謂其非真正。再「鬮分合約字
      」上，蓋有長房大孫陳永錄、二房陳水木、三房陳朝奎及
      四房陳增喜之印文，已如前述，上訴人以無書立人簽署置
      辯，即不足採。再系爭236地號土地，於52年間固登記贈
      與上訴人之父親陳水木，亦登記贈與予三房陳朝奎、及長
      房大孫陳永錄，有土地登記簿謄本可參（見本院卷23頁）
      ，該土地重測前之舊所有權狀即上塔悠段187番地號之所
      有權狀陳水木、陳朝奎、陳永錄均交付被上訴人，有被上
      訴人於前土地所有權移轉登記事件提出之所有權狀可按（
      見原法院90年度重訴字第2728號卷證15至17），再如236
      地號土地陳生才之真意係要贈與上訴人之父親陳水木等人
      ，何以陳水木、陳朝奎、陳永錄等3人書立承諾書，表明
      「236地號土地確屬被上訴人之被繼承人陳增喜所有，並
      承諾陳增喜之子女如欲處分，願提供所需之證件」，故被
      上訴人主張236地號土地登記為陳水木等人名義係為管理
      之便，應為可採。況訴外人陳生才係於55年6月6日死亡，
      該遺產分割協議書則遲至80年8月25日始書立，以訴外人
      陳生才死亡後即衍生遺產分配問題而論，自無迨相距近25
      年後始以該遺產分割協議書處理所有遺產分配事務，上訴
      人徒以該遺產分配協議書未載及系爭第236地號土地即謂
      此並非遺產範圍，進而謂該鬮分合約字所載者並非事實，
      已難採認，上訴人上開所辯，即不足採信。
  (二)上訴人是否係遭詐欺而為同意書之意思表示？得否以詐欺為
    由撤銷該同意書之意思表示？
    (1)按被詐欺而為意思表示者，依民法第92條第1 項之規定，
      表意人固得撤銷其意思表示，惟主張被詐欺而為表示之當
      事人，應就此項事實負舉證之責任（最高法院44年台上字
      第75號判例意旨參照）。又所謂詐欺，須詐欺之行為有使
      人陷於錯誤之故意，虛構或隱匿事實，並致受詐欺人基於
      此錯誤而為一定意思表示者，方足成立。
    (2)上訴人雖辯稱：陳生才於52年8月6日將台北市○○區○○
      段1小段236、236之1地號土地，贈與陳水木，陳水木於64
      年間死亡，於81年1月21日辦理繼承登記為上訴人所有。
      被上訴人利用上訴人父母已故後，以鬮分合約欺騙上訴人
      簽立同意書，上訴人係於不知情之情況下簽立同意書云云
      。惟查，依前揭89年11月24日之同意書載有：「上訴人同
      意將上開兩筆土地（即台北市○○區○○段1段236地號、
      236之1地號土地），回復所有權登記為戊○○、甲○○、
      乙○○等3人所有，每人持分各72分之1」等語（見原審1
      卷20、21頁），可知，兩造間就上述土地之回復所有權登
      記，業已達成意思表示之一致，雖上訴人以其簽訂上開之
      同意書係受被上訴人之欺騙所致，然依上訴人所述，被上
      訴人既有出示「鬮分合約字」與上訴人，上訴人即足據以
      檢視該鬮分合約字，並查證所載是否屬實，再決定是否簽
      立上開89年11月24日之同意書，而上訴人又未能舉證證明
      被上訴人出示鬮分合約字之行為，有何係虛構或隱匿事實
      ，並致其等陷於錯誤等情況，事後空言主張書立同意書係
      被詐欺所致，已屬無據。
    (3)上訴人於80年8 月25日有參與書立遺產分割協議書（見原
      審1卷7頁），為其所不爭執，則其對於系爭第236、第236
      之1（包括另案系爭第236之2）地號土地，並未列入該遺
      產分割協議書所載範圍，且與鬮分合約所載不同，知之甚
      詳，仍於89年11月24日書立同意書，同意將系爭第236、
      第236之1（包括另案系爭第236之2）地號土地回復所有權
      登記為被上訴人所有，每人持分各72分之1（見原審1卷20
      、21頁），顯難認係受被上訴人詐欺所致。是上訴人以同
      意書係被詐欺所為，而主張撤銷，自屬於法無據。
  (三)上訴人主張同時履行抗辯，有無理由？
    (1)按因契約互負債務者，於他方當事人未為對待給付前，得
      拒絕自己之給付，民法第264條第1項定有明文。又所謂同
      時履行之抗辯，乃係基於雙務契約而發生，倘雙方之債務
      ，非本於同一之雙務契約而發生，縱令雙方債務在事實上
      有密切之關係，或雙方之債務雖因同一之雙務契約而發生
      ，然其一方之給付，與他方之給付，並非立於互為對待給
      付之關係者，均不能發生同時履行之抗辯（最高法院59年
      台上字第850號判例意旨參照）
    (2)上訴人主張：縱認「鬮分合約字」為真實，上訴人須將系
      爭236地號土地持分移轉登記予被上訴人，被上訴人亦有
      將其所有170地號（現223地號）土地持分1226/10000移轉
      登記予上訴人之義務，並互為對等，故於被上訴人履行前
      ，上訴人得拒絕給付云云。然查，本件被上訴人係基於89
      年11月24日上訴人所簽立之同意書為請求，觀諸該同意書
      上僅載明上訴人負有將系爭第236、第236之1（包括另案2
      36之2）地號土地所有權移轉登記與被上訴人之義務，並
      未記明被上訴人對上訴人負有依該鬮分合約字履行之義務
      ，顯然該同意書非雙務契約性質，故鬮分合約字縱有系爭
      第223地號土地應有部分歸二房即上訴人之被繼承人陳水
      木所有之記載，與同意書所載上訴人應移轉系爭236、236
      之1地號土地之義務，並非本於同一之雙務契約而發生，
      亦非立於互為對待給付之關係者，縱令雙方債務在事實上
      有密切之關係，亦不能發生同時履行之抗辯。故上訴人為
      同時履行之抗辯，即屬無足採。
六、從而，被上訴人依上開同意書之約定，請求上訴人應將坐落
    台北市○○區○○段1小段236地號、土地面積782平方公尺
    及同地段236之1地號、土地面積1195平方公尺，二筆土地所
    有權應有部分各24分之1，移轉登記與上訴人所有，應有部
    分各72分之1。並應協同被上訴人辦理前項所有權移轉登記
    之一切手續，為有理由，應予准許。是則原審為被上訴人勝
    訴之判決，於法並無不合。上訴意旨指摘原判決不當，求予
    廢棄改判，為無理由，應予駁回。
七、本件事證已臻明確，兩造其餘攻擊防禦方法及舉證，經核與
    判決結果均無影響，爰不另一一論述，併此敘明。
八、據上論結，本件上訴為無理由，依民事訴訟法第449條第1項
    、第85條第1項前段，判決如主文。
中　　華　　民　　國　　96　　年　　9 　　月　　4 　　日
　　　　　　  　　　民事第五庭
                        審判長法　官  魏麗娟
　　　　　　　　  　　　      法　官  陳博享
　　　　　　　　  　　　      法　官  蔡芳齡
正本係照原本作成。
如不服本判決，應於收受送達後20日內向本院提出上訴書狀，其
未表明上訴理由者，應於提出上訴後20日內向本院補提理由書狀
（均須按他造當事人之人數附繕本）上訴時應提出委任律師或具
有律師資格之人之委任狀；委任有律師資格者，另應附具律師資
格證書及釋明委任人與受任人有民事訴訟法第466條之1第1項但
書或第2項（詳附註）所定關係之釋明文書影本。
中　　華　　民　　國　　96　　年　　9 　　月　　11　　日
                              書記官  蔡錦輝
附註：
民事訴訟法第466條之1（第1項、第2項）：
對於第二審判決上訴，上訴人應委任律師為訴訟代理人。但上訴
人或其他法定代理人具有律師資格者，不在此限。
上訴人之配偶、三親等內之血親、二親等內之姻親，或上訴人為
法人、中央或地方機關時，其所屬專任人員具有律師資格並經法
院認為適當者，亦得為第三審訴訟代理人。
